臺灣高等法院刑事判決
110年度上訴字第501號
上  訴  人  
即  被  告  曾俊杰


上列上訴人因妨害自由等案件，不服臺灣桃園地方法院109年度
訴字第836號，中華民國109年11月30日第一審判決（起訴案號：
臺灣桃園地方檢察署108年度偵字第10079號），提起上訴，本院
判決如下：
    主  文
上訴駁回。
    事  實
一、李其龍因陳文昌積欠債務，竟與曾俊杰、真實姓名年籍不詳
    綽號「小剛」、「阿財」、「阿憲」等數名成年男性友人基
    於剝奪他人行動自由之犯意聯絡，於民國108 年3 月16日下
    午3 時許，由「小剛」出面以商談合夥直播事業為由，邀約
    陳文昌至桃園市○○區○○○路00巷00弄○號2 樓公寓，待陳文昌
    進入屋內，李其龍、曾俊杰等人即令陳文昌留在該處，李其
    龍要求陳文昌還款時，其不詳友人即徒手毆打陳文昌頭部，
    陳文昌因而簽發票面金額新臺幣（下同）10萬元之本票2紙
    ；惟李其龍仍然要求以現金清償部分借款，遂於同日下午5 
    時許，駕駛不詳車號自用小客車，與另二名友人將陳文昌強
    押前往桃園市大園區民生路某修車廠休息室，曾俊杰由不知
    情之吳立恩（經檢察官為不起訴處分確定）駕車搭載前往該
    處會合，其等友人又在前開休息室內分持圓鍬或徒手毆打陳
    文昌，李其龍則持瓦斯鋼珠槍（無證據證明有殺傷力）朝陳
    文昌胸口射擊，命陳文昌籌措金錢還款；同年月17日凌晨0 
    時許，曾俊杰、「阿財」、「阿憲」又將陳文昌押往桃園市
    ○○區○○路0 巷00弄0 號3 樓，由曾俊杰持生存遊戲模型槍裝
    填BB彈朝陳文昌身體射擊，「阿財」、「阿憲」則徒手毆打
    陳文昌頭部；同日上午11時許，曾俊杰委請不知情之吳立恩
    、楊鎮漢（經原審判決無罪確定）駕駛自用小客車搭載陳文
    昌轉往桃園市○○區○○路000 號不知情之李權芳（經檢察官為
    不起訴處分確定）住處，曾俊杰自行搭車前往該址後，即在
    該處繼續要求陳文昌設法以現金先行償還5萬元，陳文昌乃
    持續以通訊軟體Line、Messenger 聯繫其女友黃羽彤將名下
    機車典當求現。李其龍、曾俊杰、「小剛」、「阿財」、「
    阿憲」等人以上開方式剝奪陳文昌之行動自由，致陳文昌受
    有頭部外傷多處擦挫傷、前後胸壁多處擦傷及瘀傷、手部擦
    傷等傷害。嗣於108 年3 月17日下午1 時50分許，適桃園市
    政府警察局平鎮分局警員前往李權芳上址住處調查毒品危害
    防制條例案件，因而查悉上情。
二、案經陳文昌訴由桃園市政府警察局平鎮分局移送臺灣桃園地
    方檢察署檢察官偵查起訴。
    理  由
壹、證據能力：
　　本案認定犯罪事實所引用之證據，皆無證據證明係公務員違
    背法定程序所取得。又檢察官於本院準備程序及審理時同意
    作為證據（本院卷第69、70、82頁），被告於本院準備程序
    中同意作為證據（本院卷第69、70頁），於本院審理時經合
    法傳喚無正當理由不到庭，應認無相異之主張，復經審酌該
    等證據製作時之情況，尚無顯不可信與不得作為證據之情形
    ，亦無違法不當與證明力明顯過低之瑕疵，且與待證事實具
    有關聯性，認為以之作為證據應屬適當，依刑事訴訟法第15
    8條之4反面解釋及第159條之5規定，認均有證據能力。
貳、實體部分：
一、認定犯罪事實之證據及理由：
　　上揭事實，業據被告於原審及本院審理時坦承不諱（原審10
    9年度訴字第836號刑事卷宗【下稱原審卷】第136、139至14
    2、190、194頁、本院卷第69頁），核與共犯李其龍於檢察
    官訊問、原審審理時供述之情節大致相符（臺灣桃園地方檢
    察署108年度偵字第10079號偵查卷宗【下稱偵卷】第135至1
    36頁、原審卷第137至139頁），並經證人即告訴人陳文昌於
    警詢、檢察官訊問及原審審理時具結證述綦詳（偵卷第54至
    56、111至112頁、151頁正反面、156頁正反面、原審卷第17
    8至189頁），及證人李權芳（偵卷第18至19、119頁）、吳
    立恩（偵卷第33頁正反面、125頁反面至126頁）、楊鎮漢（
    偵卷第41至42頁反面、129頁）、黃羽彤（偵卷第61頁正反
    面、160頁正反面）於警詢、檢察官訊問時證述在卷。此外
    ，並有採證照片（偵卷第67至71頁）、告訴人與黃羽彤之對
    話訊息（偵卷第71至76頁）、聯新國際醫院108年7月16日聯
    新醫字第2019070059號函暨急診病歷等資料（偵卷第139至1
    47頁）附卷可資佐證。以上俱徵被告前揭任意性自白與事實
    相符，堪信為真。綜上，本案事證明確，被告犯行堪予認定
    ，應依法論科。
二、刑法第2 條第1 項規定「行為後法律有變更者，適用行為時
    之法律。但行為後之法律有利於行為人者，適用最有利於行
    為人之法律」，係規範行為後法律變更所生新舊法比較適用
    之準據法；該條規定所稱「行為後法律有變更者」，包括犯
    罪構成要件有擴張、減縮，或法定刑度有變更等情形。故行
    為後應適用之法律有上述變更之情形者，法院應綜合其全部
    罪刑之結果而為比較適用。惟若新、舊法之條文內容雖有所
    修正，然其修正內容與罪刑無關，僅為文字、文義之修正、
    條次之移列，或將原有實務見解及法理明文化等無關有利或
    不利於行為人之情形，則非屬上揭所稱之法律有變更，亦不
    生新舊法比較之問題，而應依一般法律適用原則，逕行適用
    裁判時法（最高法院107 年度台上字第4438號判決意旨參照
    ）。被告行為後，刑法第302條規定雖於108 年12月25日經
    總統公布修正，於同年月27日施行，惟修正後之規定係依刑
    法施行法第1 條之1 第2 項本文，將原本按銀元計算之罰金
    修正為新臺幣數額，其修正結果不生有利或不利於行為人之
    情形，自非法律變更，當亦不生新舊法比較問題，應依一般
    法律適用原則，逕行適用裁判時法。
三、論罪：
  ㈠按刑法第302 條第1 項、第304 條第1 項及第305 條之罪，
    均係以人之自由為其保護之法益。而刑法第302 條第1 項之
    罪所稱之非法方法，已包括強暴、脅迫或恐嚇等一切不法手
    段在內。因之，如以非法方法剝奪他人行動自由行為繼續中
    ，再對被害人施加恐嚇，或以恐嚇之手段迫使被害人行無義
    務之事；則其恐嚇之行為，仍屬於非法方法剝奪行動自由之
    部分行為，應僅論以刑法第302 條第1 項之罪，無另成立同
    法第304 條或第305 條之罪之餘地（最高法院89度台上字第
    780 號判決參照）。又刑法第302 條第1 項之妨害自由罪，
    原以強暴、脅迫為構成要件，其因而致普通傷害，乃強暴、
    脅迫當然之結果，除另有傷害故意外，仍祇成立該條項之罪
    ，無同法第277 條第1 項之適用（最高法院30年上字第3701
    號判例意旨參照）。
　㈡核被告所為，係犯刑法第302 條第1 項剝奪他人行動自由罪
    。被告為解決李其龍與告訴人間之債務糾紛，先誘使告訴人
    隻身前往桃園市○○區○○○路00巷00弄○號2 樓公寓，再將之強
    押轉往他處，過程中以器物攻擊或徒手毆打之暴力手段，剝
    奪告訴人之行動自由，致其身體受傷，乃以強暴非法剝奪行
    動自由之當然結果，又於剝奪告訴人行動自由期間，強令簽
    發本票，為剝奪行動自由之部分行為，不另論傷害、強制罪
    。公訴意旨認被告所為係犯剝奪行動自由、傷害、強制三罪
    ，並應分論併罰，容有誤會。
  ㈢被告與李其龍、「小剛」、「阿財」、「阿憲」及其他不詳
    成年友人間，就上開犯行，有犯意聯絡及行為分擔，皆為共
    同正犯。
  ㈣被告在桃園市○○區○○○路00巷00弄○號2 樓公寓剝奪告訴人行
    動自由後，陸續將之強押轉往數個處所，其行為時間密接，
    侵害同一法益，各行為之獨立性極為薄弱，顯係基於一個犯
    罪目的所為之接續行為，屬接續犯而僅論以一罪。
　㈤被告前因施用毒品案件，經臺灣桃園地方法院以105 年度審
    訴字第1467號判處有期徒刑7 月確定，於106 年11月7 日執
    行完畢，有本院被告前案紀錄表在卷可查，其於徒刑執行完
    畢後5 年內，故意再犯本件有期徒刑以上之罪，為累犯。惟
    司法院大法官已於108年2月22日作成釋字第775 號解釋，認
    有關累犯加重本刑部分，不生違反憲法一行為不二罰原則之
    問題。惟其不分情節，基於累犯者有其特別惡性及對刑罰反
    應力薄弱等立法理由，一律須加重最低本刑，於不符合刑法
    第59條所定要件之情形下，致生行為人所受之刑罰超過其所
    應負擔罪責之個案，其人身自由因此遭受過苛之侵害部分，
    對人民受憲法第8條保障之人身自由所為限制，不符憲法罪
    刑相當原則，牴觸憲法第23條比例原則。於此範圍內，有關
    機關應自本解釋公布之日起2年內，依本解釋意旨修正之。
    於修正前，為避免發生上述罪刑不相當之情形，法院就該個
    案應依本解釋意旨，裁量是否加重最低本刑（司法院釋字第
    775號解釋意旨參照）。經查，被告前開構成累犯之前科係
    毒品危害防制條例案件，與本案妨害自由之犯罪類型、罪質
    不同，且係偶然得知李其龍與告訴人間之債務問題，始參與
    向告訴人追討債務，因而涉案，尚無確切事證足認被告有何
    特別之重大惡性，或對刑罰之反應力薄弱等教化上之特殊原
    因，綜觀全案情節，對比本案罪名之法定刑，其罪刑應屬相
    當，並無必加重其最低法定本刑之情，依上述解釋意旨，自
    無再依刑法第47條第1 項規定加重其刑之必要，而於量刑時
    依刑法第57條之規定，於法定刑內再予斟酌即可。
四、維持原判決之理由：
  ㈠原審以被告犯剝奪他人行動自由罪，事證明確，依刑法第28
    條、第302 條第1 項、第41條第1 項前段、刑法施行法第1 
    條之1 第1 項規定，審酌被告僅因李其龍與告訴人間有債務
    糾紛，不思理性解決債務問題，竟與李其龍及其他數名不詳
    男子共同非法剝奪告訴人之行動自由長達23小時，對其人身
    自由及身體安全造成相當程度之傷害，所為誠屬不該，惟考
    量被告犯後已坦承犯行，且於原審審理中與告訴人達成和解
    ，獲得告訴人原諒，有和解筆錄在卷可稽（原審卷第159 至
    160 頁），兼衡被告犯罪動機、目的、手段、素行、犯罪所
    生損害、智識程度、生活狀況、告訴人遭剝奪行動自由之時
    間等一切情狀，量處有期徒刑5月，並諭知易科罰金之折算
    標準。併就沒收部分敘明：被告與李其龍持以犯罪之瓦斯鋼
    珠槍、生存遊戲模型槍、BB彈，為被告李其龍所有之物，未
    據扣案，亦非違禁物，其沒收、追徵對於犯罪預防並無助 
    益，欠缺刑法上之重要性，且徒增執行上之勞費，依刑法第
    38條之2 第2 項規定，不予宣告沒收；至其不詳友人持以攻
    擊告訴人之圓鍬，並未扣案，亦無證據證明係被告所有之物
    ，是不予宣告沒收。核其認事用法均無違誤，量刑亦屬妥適
    ，應予維持。
　㈡被告上訴意旨略以：被告已坦承犯行，並與告訴人達成和解
    ，原審量刑實屬過重云云。惟按量刑輕重，為裁判之法院得
    依職權自由裁量之事項，苟其量刑已以行為人之責任為基礎
    ，並斟酌刑法第57條各款所列情狀，在法定刑度內，酌量科
    刑，無偏執一端，致明顯失出之情形，自不得指為不當或違
    法。經查，被告遇有他人之債務糾紛，不循正當法律途徑救
    濟，率爾以強暴方式糾眾剝奪告訴人行動自由，歷時達23小
    時，並造成告訴人身體受傷，其犯罪情節並非輕微，且被告
    雖於原審審理時坦承犯行，並與告訴人達成和解，然其和解
    條件係以告訴人積欠李其龍之債務抵銷，被告就所造成告訴
    人之身心損害並未作何實質填補，此經被告於本院準備程序
    供承無訛（本院卷第66頁），況原審就被告坦承犯行及與告
    訴人達成和解之犯後態度均已詳為斟酌，在適法範圍內行使
    其量刑之裁量權，核無違法或不當之情形。從而，被告提起
    上訴，指摘原審量刑過重，為無理由，應予駁回。 
五、被告經本院合法傳喚，無正當理由不到庭，爰不待其陳述，
    為一造辯論判決。　　
據上論斷，應依刑事訴訟法第368條、第371條，判決如主文。
本案經檢察官劉昱吟偵查起訴，檢察官林黛利到庭執行職務。
中　　華　　民　　國　　110 　年　　4 　　月　　14　　日
                  刑事第三庭    審判長法　官  張惠立  
                                      法　官  劉兆菊
                                      法　官  廖怡貞
以上正本證明與原本無異。
如不服本判決，應於收受送達後20日內向本院提出上訴書狀，其
未敘述上訴之理由者並得於提起上訴後20日內向本院補提理由書
（均須按他造當事人之人數附繕本）「切勿逕送上級法院」。
                                      書記官  劉芷含
中　　華　　民　　國　　110 　年　　4 　　月　　14　　日
 
附錄本件論罪科刑法條全文：
中華民國刑法第302條
私行拘禁或以其他非法方法，剝奪人之行動自由者，處5年以下
有期徒刑、拘役或9千元以下罰金。
因而致人於死者，處無期徒刑或7年以上有期徒刑；致重傷者，
處3年以上10年以下有期徒刑。
第1項之未遂犯罰之。